臺灣高等法院臺中分院民事判決　九十一年度上字第八號
　　　上　訴　人　甲○○
　　　被　上訴人　乙○○○○○.
右當事人間請求清償借款事件，上訴人對於中華民國九十年十月二十九日臺灣彰化地
方法院八十九年度訴字第一一三一號第一審判決提起上訴，本院判決如左：
    　主　    文
原判決關於命上訴人給付超過新臺幣貳佰貳拾捌萬柒仟柒佰貳拾元與該部分法定遲延
利息部分，及該部分假執行之宣告，暨訴訟費用之裁判均廢棄。
右開廢棄部分，被上訴人在第一審之訴及其假執行之聲請均駁回。
其餘上訴駁回。
第一、二審訴訟費用，由上訴人負擔四分之三，餘由被上訴人負擔。
本判決上訴人敗訴部分，上訴人如於假執行程序實施前，以新台幣貳佰貳拾捌萬柒仟
柒佰貳拾元為被上訴人預供擔保，得免為假執行。
      事　    實
甲、上訴人方面：
一、聲明：
    （一）、原判決廢棄。
    （二）、被上訴人在第一審之訴駁回。
    （三）、第一、二審訴訟費用由被上訴人負擔。
    （四）、如受不利判決，請准予供擔保免於假執行。
二、陳述：除與原判決書記載相同者，茲引用之外，補稱：
    （一）、程序部分：
            １、訴之變更或追加，非經他造同意，不得為之。但第二百五十五條第
                一項第二款至第六款情形，不在此限。提起反訴，非經他造同意，
                不得為之。但有下列各款情形之一者，不在此限︰（１）、於某法
                律關係之成立與否有爭執，而本訴裁判應以該法律關係為據，並請
                求確定其關係者。（２）、就同一訴訟標的有提起反訴之利益者。
                （３）、就主張抵銷之請求尚有餘額部分，有提起反訴之利益者。
                （４）、他造於提起反訴無異議，而為本案之言詞辯論者，民事訴
                訟法第四百四十六條定有明文。又訴狀送達後，原告不得將原訴變
                更或追加他訴。但有下列各款情形之一者，不在此限︰（１）、被
                告同意者。（２）、請求之基礎事實同一者。（３）、擴張或減縮
                應受判決事項之聲明者。（４）、因情事變更而以他項聲明代最初
                之聲明者。（５）、該訴訟標的對於數人必須合一確定時，追加其
                原非當事人之人為當事人者。（６）、訴訟進行中，於某法律關係
                之成立與否有爭執，而其裁判應以該法律關係為據，並求對於被告
                確定其法律關係之判決者，民事訴訟法第二百五十五條第一項亦有
                明文。
            ２、本件除上訴人不同意被上訴人追加以外，被上訴人於本訴中追加請
                求不當得利部分，與消費借貸關係既非基礎事實同一（按：消費借
                貸關係與不當得利間並無必然關係），亦非擴張、減縮聲明或有情
                事變更等法律關係，是懇請　鈞院賜與駁回被上訴人追加部分。
    （二）、實體部分：
            １、原判決理由意旨無非以：上訴人自陳與被上訴人係有親密關係，兩
                造間既有匯款記錄，則被上訴人未要求上訴人另立借據或支票擔保
                ，尚符經驗法則。上訴人就其主張贈與有利於己之事實，未能舉證
                以實其說，而認兩造間確有借貸契約法律關係云云。惟按民事訴訟
                如係由原告主張權利者，應先由原告負舉證之責，若原告先不能舉
                證，以證實自己主張之事實為真實，則被告就其抗辯事實即令不能
                舉證，或所舉證據尚有疵累，亦應駁回原告之請求，最高法院著有
                判例可循（見最高法院十七年上字第九一七號判例）；又按稱消費
                借貸者，謂當事人約定，一方移轉金錢或其他代替物之所有權於他
                方，而他方以種類、品質、數量相同之物返還之契約；消費借貸，
                因金錢或其他代替物之交付，而生效力，分別為民法第四百七十四
                條、第四百七十五條所明定，故主張有借貸關係者，須就有借貸之
                約定，及已交付借貸標的物之事實負舉證責任。查上訴人否認向被
                上訴人借款，而被上訴人所提出之郵局存證信函之內容為其片面製
                作，不足以認兩造間存有借貸關係；電匯單核無交付借款之記載，
                故亦僅可證明被上訴人有匯款予上訴人之事實，支票為無因證券，
                簽發支票交付他人兌領，原因實有多端，非必供作借款之交付，故
                上開三張支票，亦不得資以證明兩造間訂有金錢消費借貸契約及被
                上訴人已將借款交付上訴人，最高法院八十六年度台上字第二一九
                八號判決意旨揭櫫在案。次按「金錢借貸契約為要物契約，因金錢
                之交付而生效力。惟交付金錢之原因多端，或為買賣，或為贈與，
                或因其他之法律關係而為交付，情狀千殊，非謂一有金錢之交付，
                即得推論授受金錢之雙方即屬消費借貸關係。故主張因消費借貸關
                係而交付金錢之當事人，仍應就其雙方間有消費借貸之合意，並基
                此合意而交付金錢之事實，負舉證責任．．．按當事人主張有金錢
                借貸關係存在，須就其發生所須具備之特別要件即金錢之交付與借
                貸意思表示相互一致負舉證責任，若僅證明有金錢之交付，未證明
                借貸意思表示互相一致者，尚不能認有金錢借貸關係存在。次查民
                事訴訟如係由原告主張權利，應先由原告負舉證之責，若原告先不
                能舉證，以證實自己主張之事實為真實，則被告就其抗辯事實即令
                不能舉證，或所舉證據尚有疵累，亦應駁回原告之請求。原審以上
                訴人尚不能舉證證明有其所主張之消費借貸關係存在，而為上訴人
                不利判決，並不違背法令。又金錢借貸契約屬要物契約，除應由貸
                與人就金錢交付之事實負舉證責任外，因金錢之交付有多種原因，
                如買賣、贈與、清償、付租、合夥出資等等均屬之，非僅金錢借貸
                一端，故收受金錢之一方，若否認有借貸關係存在，自應由主張有
                借貸關係存在之他方，更就雙方有借貸合意之事實負舉證責任，必
                待他方已盡舉證責任，證明有借貸之合意時，收受金錢之一方始有
                提出反證之義務，此為舉證責任之原則，最高法院八十八年度台上
                字第一０一三號、八十七年度台上字第二五六一號判決在案可稽。
                復按「查主張法律關係存在之當事人，僅須就該法律關係發生所須
                具備之特別要件負舉證之責任，至於他造主張有利於己之事實，應
                由他造舉證證明，本件上訴人主張兩造有借貸關係，請求被上訴人
                返還借款，僅須就借貸契約之成立及金錢之交付負舉證之責任。」
                ，最高法院四十八年台上字第八八七號判例亦明示在案。準此以觀
                ，本件被上訴人既主張兩造間為借貸契約關係，自應對借貸契約之
                成立及金錢之交付負舉證之責任。被上訴人既於九十年十月十六日
                於原審審理時自承無法舉證證明兩造間之消費借貸關係，依法自當
                應駁回被上訴人之訴。
            ２、按「主張不當得利請求權之原告，係因自己之行為致造成原由其掌
                控之財產發生主體變動，則因該財產變動本於無法律上原因之消極
                事實舉證困難所生之危險自應歸諸原告，始得謂平。是以原告對不
                當得利請求權之成立要件應負舉證責任，亦即原告必須證明其與被
                告間有給付之關係存在，且被告因其給付而受有利益以及被告之受
                益為無法律上之原因，始能獲得勝訴之判決。查本件被上訴人依不
                當得利法則請求上訴人返還其利益，揆諸前揭說明，被上訴人自應
                就上訴人收受系爭款項缺乏法律上之原因，負舉證責任，乃原審竟
                謂上訴人應就其收受系爭款項具有法律上之原因，負舉證責任，殊
                屬可議。」，最高法院著有九十一年度台上字第一六七三號判決在
                案可稽。查上開最高法院判決案例事實略述：原告（被上訴人）張
                某先以借貸為理由向被告（上訴人）陸某訴請返借款，惟經法院判
                決確定認為兩造並無借貸關係存在後，原告張某另以不當得利為理
                由向被告陸某請求返還不當得利，陸某則以兩造間係為贈與關係抗
                辯之。雖台灣高等法院以被告（上訴人）應就其收受系爭款項具有
                法律上之原因，負舉證責任，判決原告之訴有理由，惟最高法院則
                以上開判例意旨廢棄原判決發回台灣高等法院。準此以觀，本件被
                上訴人主張系爭款項為不當得利，對不當得利請求權之成立要件自
                應負舉證責任，必須證明其與上訴人間有給付之關係存在，且上訴
                人因其給付而受有利益以及上訴人之受益為無法律上之原因，始能
                獲得勝訴之判決。為此懇請鈞院命被上訴人對不當得利請求權之成
                立要件盡必要舉證之責，如被上訴人未能舉證證明之，亦懇請鈞院
                駁回被上訴人之訴。
            ３、查本件被上訴人於原審庭訊時陳稱：「是因為他（指上訴人）前夫
                向銀行借錢未繳將被查封，借這筆錢是解決這個債務，並說房屋處
                理後要將錢還我．．．八十一年起到八十五年間，他在淡水茶室上
                班，我是客人，去那裡消費而已，跟他並不是男女朋友關係。」（
                見原審卷第十三頁），其後又改稱「當初是被告要置產（買房子）
                而向原告借款三百萬元，當時沒有約定借款利息及返還時間。」（
                見原審卷第三五頁），之後又稱：「我們只能證明被告的房子之抵
                押權設定有塗銷，時間也是在我們的匯款前後。塗銷設定抵押的資
                料再陳報。」（見原審卷第四八頁），而被上訴人於鈞院再改口陳
                稱「兩造間為男女朋友之關係」（見本案卷第六六頁及答辯狀）。
                另被上訴人於鈞院訊問時稱：「編號二至八（按：第二至八號支票
                ）是上訴人清償部分借款資料，編號一部分則是被上訴人向上訴人
                借票使用．．．」（見本案卷第九十二頁）。惟：
                （１）、被上訴人對兩造間關係說法反覆其詞，初時一再辯稱與上
                        訴人間單純客人與茶室侍者關係，惟依通常之理，兩造間
                        若無深交，被上訴人豈能簡單即匯款新臺幣（下同）三百
                        萬元予上訴人，是被上訴人刻意迴避論及二人男女朋友關
                        係，即是欲掩飾兩造之間贈與關係。
                （２）、被上訴人稱借款予上訴人塗銷抵押權設定云云，惟查上訴
                        人自始迄今僅擁有彰化市○○路○段五三巷八號七樓房屋
                        乙幢，於八十四年四月二十四日向彰化第五信用合作社貸
                        款二百四十萬元並設定抵押權後，至八十七年清償並塗銷
                        彰化第五信用合作社之抵押權設定，於八十九年年底始又
                        向台中商業銀行貸款，是被上訴人所言，亦純屬臨訟捏造
                        之詞無足採信，更足以證明被上訴人欲迴避兩造之贈與關
                        係。
                （３）、另查上訴人於系爭款項匯款之日即八十四年六月十三日係
                        身在泰國，倘兩造之間非贈與關係，無論為何法律關係，
                        針對此等大筆款項匯款，被上訴人必當日親自與核對是否
　　　　　　　　　　　　收訖，此與一般借貸關係常習不符。故兩造關於系爭款項
                        為贈與關係乃不言可喻。
                （４）、再查，由被上訴人自承曾收受上訴人八張支票，及證人楊
                        士誼證稱上訴人贈與被上訴人六十萬元等情而言，足見被
                        上訴人與上訴人於系爭匯款當時，兩人確係男女朋友關係
                        ，金錢上互通有無，上訴人簽發票據及贈與金錢供被上訴
                        人使用，而被上訴人贈與上訴人三百萬元，自不足為奇。
                （５）、末查，由被上訴人自承曾收受上訴人八張支票乙情，亦得
                        證明八十四年六月間上訴人有使用支票之習慣，依通常一
                        般交易常習，如借用人有使用支票習慣，在借款時通常要
                        求借用人開立支票，以為借款之證明。惟本件中被上訴人
                        既未要求上訴人開立支票，亦未要求上訴人簽寫借據，也
                        未要求上訴人確認收受金額（按：匯款之時上訴人身在泰
                        國。），諸多情事均與一般借貸常習不符，反與贈與之情
                        況相符，準此以觀，本件系爭事實確為借貸無訛（應係贈
                        與之誤載）。
                （６）、至於證人林國明（本院筆錄誤載為林國民）供稱被上訴人
                        曾向伊說過上訴人向被上訴人借貸乙情云云，惟查證人林
                        國明所述係屬傳聞證據，又係傳聞自被上訴人，自不得作
                        為本案不利上訴人之證據，併此說明。
                綜上開言，被上訴人自忖上訴人收受贈與時因兩造間感情融洽，且
                迄今事隔多年，自不會刻意留存證據，而以不當得利請求上訴人返
                還系爭款項，其行逕顯有悖誠信，為此懇請鈞院迅予廢棄原判決，
                駁回被上訴人之訴，以維權益，實感德便。
            ４、倘鈞院仍認上訴人與被上訴人間有借貸關係，惟被上訴人自承收受
                上訴人給付如附表所示之八張支票，合計七十一萬二千二百八十元
                ，又依證人楊士誼證稱：「．．．八十四年八月初，我母親（上訴
                人）給被上訴人六十萬元．．．」，足資證明被上訴人亦由上訴人
                處收受六十萬元。上開二筆金額合計為一百三十一萬二千二百八十
                元，謹此主張抵銷，併此敘明。
三、證據：除援用原審提出之證據外，補提出：最高法院八十六年度台上字第二一九
    八號、八十八年度台上字第一０一三號、八十七年度台上字第二五六一號、四十
    八年度台上字第八八七號、九十一年度台上字第一六七三號等件民事判決全文各
    一份及二十八年度上字第一七三九號判例全文一份、建築改良物登記簿謄本一份
    、建物登記謄本及土地登記謄本各一份、上訴人之護照影本一份為證，並聲請傳
    訊證人楊士誼，及向台北市第五信用合作社儲蓄部函查如附表所示之支票由何人
    提示﹖何人背書﹖又聲請函查被上訴人於第一銀行太平分行０一一四一一號帳戶
    、淡水第一信用合作社總社000000000號帳戶、台中中小企業銀行霧峰
    分行二五六０－五號帳戶、彰化商業銀行霧峰分行帳戶自八十二年至八十四年間
    往來明細。
乙、被上訴人方面：
一、聲明：
    （一）、上訴駁回。
    （二）、訴訟費用由上訴人負擔。
二、陳述：除與原判決書記載相同者，茲引用之外，補稱：
    （一）、上訴人以被上訴人雖提出彰化銀行淡水分行匯款申請書一件為證，惟該
            申請書衡情僅只證明確有匯款之事實，無法證明於匯款之目的、動機。
            又上訴人既於原審否認當事人間存有借貸關係，被上訴人自應舉證證明
            上訴人與被上訴人間確有借貸之合意，而認被上訴人並未證明兩造間確
            有借貸關係之存在，而以此為上訴理由提起上訴。
    （二）、惟查，本件兩造間確有借貸之法律關係存在：
            １、本件上訴人於八十四年六月十三日向被上訴人借貸三百萬元，業由
                被上訴人於同日如數匯款予上訴人，此亦有彰化銀行淡水分行匯款
                申請書一件以為憑證，上訴人亦自承業已收受被上訴人之三百萬元
                匯款，堪認被上訴人之主張為真實。而本件被上訴人雖未要求上訴
                人開立借據，惟上訴人自承借款當時，其在泰國（見八十九年十二
                月七日言詞辯論筆錄），且上訴人亦自陳與被上訴人係親密朋友關
                係，而一般民間借貸，均以匯款證明以為借款之憑證，職是之故，
                兩造間既有匯款記錄，則被上訴人並未要求上訴人出具支票擔保或
                另立借據，尚與經驗法則無違。況三百萬元並非微薄之款，且上訴
                人亦無法舉證證明系爭三百萬元匯款，係被上訴人所贈與，而非借
                款。是本件兩造間確有借貸關係之存在，被上訴人據此主張而請求
                上訴人清償借款，即有理由。
            ２、退步言之，縱認被上訴人所提出之證據，並未達到可資證明兩造間
                確有借貸關係之存在，惟按無法律上之原因而受利益，致他人受損
                害者，應返還其利益，民法第一百七十九條前段定有明文。本件上
                訴人亦無任何法律上原因，而受有三百萬元之利益，致被上訴人受
                有三百萬元之損害，被上訴人自得依前揭法條之規定，請求上訴人
                返還其所受有之不當得利。
    （三）、對於上訴人主張被上訴人有收受如附表所示之八張支票之事實，並不加
            爭執，其中附表編號一部分，是被上訴人向上訴人借票使用，被上訴人
            已清償，附表編號二至編號八部分，是上訴人清償部分借款之資料，如
            果上訴人承認為借款，則被上訴人願自認附表編號二至編號八部分之款
            項已清償。至上訴人所主張其餘款項之交付，被上訴人均否認之。
三、證據：除援用原審提出之證據外，並聲請傳訊證人林國明。
丙、本院依上訴人之聲請，向台北市第五信用合作社儲蓄部函查如附表所示之支票由
    何人提示﹖何人背書﹖及函查被上訴人於第一銀行太平分行０一一四一一號帳戶
    、台中中小企業銀行霧峰分行二五六０－五號帳戶自八十二年至八十四年間往來
    明細。
      理　    由
甲、程序方面：
    按訴之變更或追加，非經他造同意，不得為之。但第二百五十五條第一項第二款
    至第六款情形，不在此限，民事訴訟法第四百四十六條第一項定有明文。又訴狀
    送達後，原告不得將原訴變更或追加他訴。但有請求之基礎事實同一者，則不在
    此限，同法第二百五十五條第一項第二款亦著有明文。經查本件被上訴人於本院
    審理中，追加本於不當得利之法律關係而為請求，經核其主張之事實，均係本於
    系爭匯款三百萬元予上訴人之事實，顯然此部分之主張，與被上訴人起訴時所主
    張本於消費借貸之法律關係所本之系爭匯款三百萬元予上訴人之事實，其請求之
    基礎事實應屬同一，自與民事訴訟法第四百四十六條第一項、第二百五十五條第
    一項第二款之規定相符，揆諸前開說明，則被上訴人此部分所為訴之追加，應予
    准許，上訴人請求駁回被上訴人此部分之追加乙節，尚有未合，事涉程序，合先
    敘明。
乙、實體方面：
一、本件被上訴人起訴主張上訴人於八十四年六月十三日，向被上訴人借款三百萬元
    ，雙方約定不收利息，惟上訴人應於其房屋處理後償還借款，被上訴人乃於同日
　　如數匯款予上訴人，詎嗣後屢經催討，上訴人均置之不理，迄未清償借款，為此
    爰本於借貸之法律關係提起本件訴訟，嗣於本院審理中，被上訴人復主張，縱認
    被上訴人所提出之證據，並未達到可資證明兩造間確有借貸關係之存在，惟本件
    上訴人亦無任何法律上原因，而受有三百萬元之利益，致被上訴人受有三百萬元
    之損害，被上訴人自得請求上訴人返還其所受有之不當得利，並補稱有收受如附
    表所示之八張支票之事實，其中附表編號一部分，是被上訴人向上訴人借票使用
    ，被上訴人已清償，附表編號二至編號八部分，是上訴人清償部分借款之資料，
    至上訴人所主張其餘款項之交付，被上訴人均否認之等情。
二、上訴人對於確有收受該筆三百萬元之款項乙節，並不加爭執，惟以該款項乃被上
    訴人無條件所贈與，並非借款，倘鈞院仍認上訴人與被上訴人間有借貸關係，惟
    被上訴人自承收受上訴人給付如附表所示之八張支票，合計七十一萬二千二百八
    十元，又依證人楊士誼證稱：「．．．八十四年八月初，我母親（上訴人）給被
    上訴人六十萬元．．．」，足資證明被上訴人亦由上訴人處收受六十萬元，上開
    二筆金額合計為一百三十一萬二千二百八十元，上訴人主張抵銷諸語資為抗辯。
三、兩造不爭執之事實：本件上訴人對於確有收受該筆三百萬元之款項，及被上訴人
    對於確有收受如附表所示之八張支票，其中附表編號二至編號八部分，是上訴人
    清償部分借款之事實，均不加爭執，並有被上訴人提出彰化銀行淡水分行匯款申
    請書影本一件存卷可稽，復有台北市第五信用合作社函送如附表所示之支票影本
    八張在卷可考，此部分之事實，自堪信為真實。
四、當事人爭點的論斷：本件所應審究者，厥為（一）兩造間就該匯款三百萬元之法
    律關係，究為借貸或贈與﹖應由何人負舉證責任﹖（二）上訴人抗辯稱兩造間如
    為借貸之法律關係，則其主張就前述交付被上訴人之二筆金額合計為一百三十一
    萬二千二百八十元予以抵銷，有無理由﹖（三）被上訴人追加主張本於不當得利
    之法律關係而為請求，有無理由﹖茲分述如左：
    （一）、按當事人主張有利於己之事實者，就其事實有舉證之責任，民事訴訟法
            第二百七十七條前段定有明文。本件被上訴人主張上訴人於八十四年六
            月十三日，向被上訴人借款三百萬元，雙方約定不收利息，被上訴人乃
            於同日如數匯款予上訴人之事實，業據上訴人自認確有收受上揭匯款無
            訛，並有被上訴人提出彰化銀行淡水分行匯款申請書影本一件存卷可稽
            ，業如上論，上訴人固辯稱系爭三百萬元乃被上訴人無條件所贈與，並
            非借款云云，然查交付金錢之原因雖多端，或為借貸，或為買賣，或為
            贈與，或因其他之法律關係而為交付，情狀千殊，但就本件兩造間金錢
            交付之情狀以觀，再衡諸常情，金錢之交付，如為借款，應屬常態事實
            ，如屬贈與，則為變態事實等情節，茲上訴人既已自認確有收受被上訴
            人所匯之三百萬元，則揆諸上開說明，自應由上訴人就兩造間上述款項
            之交付係屬贈與乙節，負舉證責任，自無庸疑。
    （二）、經查上訴人所舉證人林碧蓮於原審雖到庭證述：「我是被告（即上訴人
            ）的朋友，常在被告那裡看到原告（即被上訴人），原、被告是男女朋
            友關係，約是八十三年的事情，他們維持友好幾年，我是在台北市被告
            的家裡看過原告，（原告）也曾與我出去過，原告有無匯款三百萬元予
            被告之事就不清楚。」等語，由證人林碧蓮所述，顯不足以證明被上訴
            人有贈與三百萬元予上訴人之情事，自不待言。又上訴人自陳與被上訴
            人係親密朋友關係，證人即上訴人之子楊士誼於本院亦為相同之證述（
            見本院卷第九十六、九十七頁），兩造間既有匯款紀錄，稽諸上訴人自
            陳匯款當時，伊人在泰國，並有上訴人提出之護照影本存卷可查等情，
            則被上訴人未要求上訴人出具支票擔保或另立借據，尚與經驗法則無違
            ，自不能憑此即遽予推測兩造間就右揭匯款係屬贈與，至為灼然，從而
            上訴人抗辯稱兩造間就前開匯款係屬贈與乙節，尚與事實不符，自難採
            信，則被上訴人主張兩造間就該匯款三百萬元，係屬借貸之法律關係乙
            節，應可採信。另上訴人雖聲請本院函查被上訴人於金融機構八十二年
            至八十四年間之帳戶往來明細云云，惟本院認為就此部分之事證，亦無
            法證明兩造間就系爭匯款係屬贈與之法律關係，自無再加調查之必要，
            併予敘明。
    （三）、按無法律上之原因而受利益，致他人受損害者，應返還其利益，民法第
            一百七十九條前段固定有明文，然本件兩造間就右開匯款係屬借貸之法
            律關係，已如前述，顯然上訴人收受該匯款，自與不當得利之法律關係
            不相符，則被上訴人於本院追加本於不當得利之法律關係請求，尚屬無
            據，自無理由。
    （四）、如附表編號一所示之支票，係被上訴人向上訴人調借之借款，此據被上
            訴人自認在卷，被上訴人固抗辯稱該款項業已清償，但並未提出任何證
            據以供查證，自難認被上訴人此部分所陳為真，則上訴人主張就如附表
            編號一所示之款項一萬二千三百八十元予以抵銷，於法有據，應予准許
            。至如附表編號二至編號八所示之支票七張，金額合計六十九萬九千九
            百九十元，被上訴人業已自認係上訴人用以清償系爭借款之款項，則於
            此範圍內，被上訴人之請求權業因上訴人之清償而消滅，則就此部分之
            債權，上訴人主張抵銷，自無理由。另上訴人抗辯稱依證人楊士誼證稱
            ：「．．．八十四年八月初，我母親（上訴人）給被上訴人六十萬元．
            ．．」，足資證明被上訴人亦由上訴人處收受六十萬元，併主張抵銷云
            云，然查證人楊士誼與上訴人係母子關係，此據證人楊士誼陳明在卷，
            足見彼等關係密切，所為證言自難期公允，且就證人楊士誼所證：「．
            ．．我退伍時，買了一部車子有辦貸款五十五萬元，八十四年八月初時
            ，我母親（上訴人）要給被上訴人六十萬元，我跟母親說讓我把貸款塗
            銷」等語觀之（見本院卷第九十七頁），亦不足以證明被上訴人有自上
            訴人處收受六十萬元之事實，是上訴人就此部分主張抵銷，亦屬無據，
            自不能准許。
五、綜上所述，就系爭匯款三百萬元，上訴人主張以如附表編號一所示之款項一萬二
    千三百八十元予以抵銷，則被上訴人就此範圍內之債權，自因抵銷而消滅，另被
    上訴人自認上訴人已清償如附表編號二至編號八所示之金額合計六十九萬九千九
    百九十元，則於此範圍內之債權業已因清償而消滅，被上訴人亦不得再為請求，
    從而被上訴人主張本於不當得利之法律關係而為請求，固屬無理由，但其本於借
    貸之法律關係，請求上訴人給付二百二十八萬七千七百二十元，及自起訴狀繕本
    送達之翌日即自八十九年十一月十八日起，至清償日止，按週年利率百分之五計
    算之利息，為有理由，應予准許，至逾此所為之請求，為無理由，應予駁回。又
    上開應准許部分，被上訴人於原審陳明願供擔保，聲請准為假執行之宣告，原審
    爰酌定相當之擔保金額併宣告之，尚無不合。至於被上訴人敗訴部分，其假執行
    之聲請，亦失所附麗，應併予駁回。原審就超過上開應准許部分，為上訴人敗訴
    之判決，並為假執行之宣告，自有未洽。上訴意旨就此部分指摘原判決不當，求
    予廢棄改判，為有理由，應由本院將原判決此部分予以廢棄改判如主文第二項所
    示。至於上開應准許部分，原審判命上訴人給付，並為假執行之宣告，核無違誤
    ，上訴意旨就此部分，仍執陳詞，指摘原判決不當，求予廢棄，為無理由，應駁
    回其上訴。至上訴人敗訴部分，上訴人陳明如受不利判決，請准予供擔保免於假
    執行，經核尚無不合，爰酌定相當之擔保金額併宣告之。
六、兩造其餘攻擊防禦方法，經本院斟酌後，認為均不足以影響本件判決結果，爰不
    一一論列，併此敘明。
七、據上論結，本件上訴為一部有理由，一部無理由，依民事訴訟法第四百五十條、
    第四百四十九條第一項、第四百六十三條、第三百九十二條、第七十九條但書，
    判決如主文。
中　　　華　　　民　　　國　　九十一　　年　　 十二　　 月　　　四　　　日
~B1民事第一庭審判長法　官　林陳松
~B2　　　　　　　　法　官　王重吉
~B3　　　　　　　　法　官　李寶堂
右為正本係照原本作成。
上訴人得上訴，被上訴人不得上訴。
如對本判決上訴，須於收受判決送達後二十日內向本院提出上訴書狀，其未表明上訴
理由者，應於提出上訴後二十日內向本院提出上訴理由書（須按他造人數附具繕本）
，並繳納送達用雙掛號郵票拾份（每份拾肆元）。
上訴時應提出委任律師或具有律師資格之人之委任狀；委任有律師資格者，另應附具
律師及格證書及釋明委任人與受任人有民事訴訟法第四百六十六條之一第一項但書或
第二項（詳附註）所定關係之釋明文書影本。
~B 　 　　　　　　書記官　廖次芬
中　　　華　　　民　　　國　　九十一　　年　　 十二　　 月　　　五　　　日
附註：
民事訴訟法第四百六十六條之一（第一項、第二項）
對於第二審判決上訴，上訴人應委任律師為訴訟代理人。但上訴人或其法定代理人具
有律師資格者，不在此限。
上訴人之配偶、三親等內之血親、二親等內之姻親，或上訴人為法人、中央或地方機
關時，其所屬專任人員具有律師資格並經法院認為適當者，亦得為第三審訴訟代理人
。
                                                                        Ｂ
附表：
   ┌───┬─────────┬────────┬─────────┐
　 │編　號│　支　票　號　碼　│　發　 票　 日　│ 金　　　　　　額 │
   ├───┼─────────┼────────┼─────────┤
   │  １  │ＳＴ0000000│８４、０３、２５│ＮＴ﹩  １２３８０│
   ├───┼─────────┼────────┼─────────┤
   │  ２  │ＳＴ0000000│８４、０９、２０│ＮＴ﹩１５００００│
   ├───┼─────────┼────────┼─────────┤
   │  ３  │ＳＴ0000000│８４、０９、２０│ＮＴ﹩１５００００│
   ├───┼─────────┼────────┼─────────┤
   │  ４  │ＳＦ0000000│８５、０８、３０│ＮＴ﹩１０００００│
   ├───┼─────────┼────────┼─────────┤
   │  ５  │ＳＦ0000000│８５、０９、０２│ＮＴ﹩  ６９９００│
   ├───┼─────────┼────────┼─────────┤
   │  ６  │ＳＦ0000000│８５、０９、２０│ＮＴ﹩１０００００│
   ├───┼─────────┼────────┼─────────┤
   │  ７  │ＳＦ0000000│８５、１０、２０│ＮＴ﹩  ６００００│
   ├───┼─────────┼────────┼─────────┤
   │  ８  │ＳＦ0000000│８５、１０、２０│ＮＴ﹩  ７００００│
   └───┴─────────┴────────┴─────────┘
